最高法院刑事判決　　　　　　九十六年度台上字第二九三一號
上　訴　人　甲○○
選任辯護人　莊秀銘律師
　　　　　　甘義平律師
上列上訴人因偽造有價證券案件，不服台灣高等法院中華民國九
十三年九月十四日第二審判決（九十二年度上訴字第四五四六號
，起訴案號：台灣板橋地方法院檢察署九十二年度偵字第一四一
○號），提起上訴，本院判決如下：
    主  文
上訴駁回。
    理  由
按刑事訴訟法第三百七十七條規定，上訴於第三審法院，非以判
決違背法令為理由，不得為之。是提起第三審上訴，應以原判決
違背法令為理由，係屬法定要件。如果上訴理由狀並未依據卷內
訴訟資料，具體指摘原判決不適用何種法則或如何適用不當，或
所指摘原判決違法情事，顯與法律規定得為第三審上訴理由之違
法情形，不相適合時，均應認其上訴為違背法律上之程式，予以
駁回。本件上訴人甲○○上訴意旨略稱：(一)、依社會常情及民法
規定，夫妻共同生活，本即有共同負擔家庭生活費用之義務。當
時上訴人身懷六甲，即將生產而無法工作，故購買汽車前，定慮
及往後繳付貸款之問題，勢必先徵得告訴人賴瑩聲之同意，否則
上訴人豈可能擅自作主，偽簽告訴人之姓名，行使偽造有價證券
，用以購買汽車。況告訴人亦稱，上訴人於購買汽車之前，曾詢
問其是否同意擔任連帶保證人，足見上訴人曾為徵詢之行為，倘
告訴人自始即不同意擔任連帶保證人，嗣後告訴人何以駕駛該車
輛載同妻兒出遊及使用該車，甚且向他人表示願分擔貸款，上訴
人實無必要偽造有價證券。(二)、上訴人所應繳交之貸款，自民國
八十七年十一月起即未按時繳付，然債權人財資企業股份有限公
司（下稱財資公司）遲至八十八年一月始聲請本票裁定強制執行
，及於八十九年七月進行強制執行。惟財資公司於上訴人未按時
繳款後，必先進行催繳動作，然當時上訴人在日本，因此財資公
司勢必對連帶保證人為催討。倘賴瑩聲原先不知上訴人以其名義
擔任連帶保證人，辦理貸款，則財資公司向其催繳時，亦已知悉
遭偽簽之事，何以隱忍至九十一年離婚後始提出告訴？故告訴人
聲稱，至九十一年三月間，上訴人與其離婚後，因子女監護權改
定事件發生訴訟，始得知上情，實不可採。(三)、該汽車乃當時夫
妻感情融洽時，經告訴人之同意始購買，嗣因雙方離婚，告訴人
為爭取子女之監護權，以誣告之手段，逼迫上訴人放棄權益，實
在可惡。原審疏未審酌社會常情與當時雙方之情況，率予認定告
訴人使用該車輛或表示願分擔貸款，僅能證明告訴人知悉上訴人
購買車輛，不能證明告訴人同意擔任連帶保證人，違背經驗法則
。(四)、告訴人之告訴，係以使被告受刑事訴追為目的，是其陳述
是否與事實相符，仍應調查其他證據以資審認。告訴人於偵查中
雖到庭陳稱，當時不知上訴人假冒其名義為連帶保證人，辦理分
期付款購買汽車。但偵查時，告訴人並非以證人之身分陳述事實
，故其言詞得否作為判斷上訴人有罪之證據，即有疑問。況告訴
人於本案起訴後，即未到庭，依司法院釋字第五八二號解釋，為
確保被告對證人之詰問權，證人於審判中，應依法定程序，到場
具結陳述，並接受被告之詰問，其陳述始得作為認定被告犯罪事
實之判斷依據。依舉重明輕原則，共同被告所為之陳述須經過詰
問之程序，始得採為判決之基礎，則告訴人之證言更須經過交互
詰問及具結之程序，始得作為上訴人有罪判決之依據。原審竟以
事證明確，核無必要為由，駁回上訴人傳喚賴瑩聲之聲請，有調
查未盡之違法。(五)、上訴人係持賴瑩聲之身分證，供證人李芳瑜
辦理對保，李芳瑜亦證述，對保時有核對賴瑩聲之身分證正本。
上訴人究竟如何取得賴瑩聲之身分證正本？賴瑩聲是否同意交付
？有無授權上訴人用以辦理對保？原審未予調查，亦有調查未盡
之違法。(六)、上訴人於原審雖承認，契約書及本票上賴瑩聲之簽
名，非告訴人賴瑩聲所親簽，但已辯稱係事先徵得賴瑩聲之同意
。本件究係上訴人獲得賴瑩聲之授權，而在契約書之連帶保證人
欄及本票之發票人欄簽名？或偽造賴瑩聲之私文書及本票？均尚
待釐清，法院若無法確實澄清上述疑點，依罪疑唯輕原則，即應
判決上訴人無罪云云。
惟查：原判決綜合全案卷證資料，本於事實審法院之推理作用，
認定上訴人有其事實欄所載之犯行，因而撤銷第一審判決，依牽
連犯從一重改判仍論處上訴人共同意圖供行使之用，而偽造有價
證券罪刑，已詳細說明其所憑之證據及認定之理由。對於上訴人
所為之辯解，併已敘明：(1)上訴人（於八十八年間另因詐欺罪，
經判處有期徒刑八月，執行完畢）與告訴人賴瑩聲原係夫妻，於
婚姻關係存續中，為向財資公司以附條件買賣之方式購買自用小
客車時，曾商請賴瑩聲擔任連帶保證人，為賴瑩聲所拒。上訴人
為達到購車之目的，明知未經賴瑩聲之同意或授權，而與不詳姓
名之成年男子共同基於行使偽造私文書、偽造有價證券之犯意聯
絡，先盜刻賴瑩聲之印章一枚，進而於八十七年三月二十一日，
財資公司之業務員李芳瑜前往上訴人任職之公司辦理對保時，除
由上訴人在附條件買賣契約書、本票簽署其本人之姓名外，另推
由該名男子假冒賴瑩聲名義，在附條件買賣契約書之連帶保證人
欄及本票之發票人欄，偽造「賴瑩聲」之簽名，上訴人並將所盜
刻「賴瑩聲」名義之印章，交由不知情之李芳瑜，蓋用於附條件
買賣契約書之連帶保證人欄、對保欄及本票之發票人欄，以偽造
「賴瑩聲」名義之私文書及本票，持以行使，交給李芳瑜，據以
辦理分期付款購車。嗣賴瑩聲與上訴人離婚後，至九十一年三月
間，因子女監護權改定事件發生訴訟，始得知上情並提出告訴等
情。業據賴瑩聲於偵查中指訴甚詳，並有前揭附條件買賣契約書
、本票影本附卷可稽。該附條件買賣契約書上「賴瑩聲」之簽名
筆跡，經送請鑑定結果，與賴瑩聲平時在簽帳單上所簽之「賴瑩
聲」字跡不符，並有法務部調查局鑑定通知書在卷可憑。上訴人
於原審亦承認，有找來一名不詳姓名男子，以「賴瑩聲」之名義
在附條件買賣契約書之連帶保證人欄及本票之發票人欄，簽署「
賴瑩聲」之姓名；並將「賴瑩聲」之印章，交給李芳瑜用印。(2)
上訴人雖辯稱，伊係經過賴瑩聲之同意，始請他人代為簽名，購
車後賴瑩聲亦曾使用該車云云。然查，上訴人於購車之初，雖曾
商請賴瑩聲擔任連帶保證人，但為賴瑩聲所拒，嗣上訴人未經賴
瑩聲同意或授權，擅自找來第三人假冒賴瑩聲名義，在附條件買
賣契約書之連帶保證人欄及本票之發票人欄，偽簽「賴瑩聲」之
姓名，以偽造私文書、本票，並持以行使，當時賴瑩聲並不知情
，嗣係至離婚之後，雙方因子女監護權改定事件發生訴訟時，賴
瑩聲始得知上情，已據賴瑩聲供述明確。而上訴人於第一審先係
供稱，對保當日賴瑩聲有無到場伊忘記了，附條件買賣契約書上
「賴瑩聲」三字，是否賴瑩聲親自簽名伊忘記了，字跡亦認不出
來。然當時雙方為配偶關係，對保當天賴瑩聲有無到場？該簽名
為何人之字跡？自不能諉為不知或忘記了，顯見其對於事實真相
有所隱瞞。嗣上訴人於原審翻異前供，改稱本件係賴瑩聲同意其
請人代為簽名，前後所述不一，已無可採。況證人李芳瑜並證述
：當時前往上訴人任職之公司辦理時，上訴人與另一名男子，係
以夫妻關係在場接受對保，該名男子且逕以「賴瑩聲」名義簽名
，伊有核對該二人之身分證正本，及使用上訴人所交付之印章用
印，因處理之案件太多，無從分辨當時到場對保之男子，是否到
庭之賴瑩聲本人。足見上訴人係找來第三人，假冒「賴瑩聲」名
義接受對保，並在附條件買賣契約書之連帶保證人欄及本票之發
票人欄，偽簽「賴瑩聲」之姓名，以偽造私文書、本票（並非以
代理人之方式處理）。(3)上訴人雖另辯稱，涉案之「賴瑩聲」印
章係其母李盈珠（原名李慧櫻）刻贈給女婿，賴瑩聲為辦理該次
對保而交伊使用。然賴瑩聲並無該方型印章，已據賴瑩聲供明在
卷。上訴人之母李盈珠亦證稱，伊所贈送者，是圓型章，非方型
章。足見上訴人所辯，核與事實不符，賴瑩聲指稱上訴人盜刻該
方型印章，堪以採信。至於證人鄧述識、邱海龍雖證述，賴瑩聲
曾駕駛上訴人所購買之車輛，載同妻兒出遊，並曾聽賴瑩聲說願
幫上訴人分擔貸款；及賴瑩聲曾駕駛該車輛，因違規闖紅燈被舉
發等情。至多僅能證明賴瑩聲知悉上訴人買車，且曾駕駛該車輛
之情事，無法證明賴瑩聲曾授權上訴人，在附條件買賣契約書之
連帶保證人欄簽名及簽發本票使用。因認上訴人確有與另一名不
詳姓名成年男子，共同偽造私文書、本票，並持以行使之行為。
而以上訴人嗣後否認犯罪，辯稱係經賴瑩聲之同意云云，乃飾卸
之詞，不可採信等情綦詳（按刑法雖已刪除牽連犯之規定，但本
件以行為時之法律有利於行為人）。上訴意旨對於原判決所為前
揭論斷，並未依據卷內資料，具體指摘有何違背法令情形。且查
：(一)、依據卷內資料，上訴人逾期未繳納貸款後，財資公司係於
八十八年一月間聲請本票裁定強制執行，因相對人（即上訴人及
賴瑩聲）住居所不明致無法送達，而聲請公示送達（見台灣台北
地方法院八十八年度票字第一○八六號卷影印本第一頁至第十頁
）。無從證明賴瑩聲於財資公司催繳、追索時，已知悉有該本票
。而雙方離婚後，係至九十一年間因子女監護權改定事件發生訴
訟，賴瑩聲主張上訴人尚有債務，不適宜擔任監護人，於攻防中
始查悉該債務，賴瑩聲亦為連帶保證人及本票共同發票人。賴瑩
聲乃於九十一年二月二十二日聲請閱覽本票裁定強制執行卷，並
於九十一年三月五日對上訴人發出存證信函及於九十一年三月十
八日提出本件告訴（見前揭八十八年度票字第一○八六號卷影印
本第十一頁；台灣板橋地方法院檢察署九十一年度他字第一三○
九號卷第三頁至第四頁、第十頁至第十二頁）。就其時間順序觀
之，並無所謂「隱忍」情事。上訴意旨臆測賴瑩聲於財資公司催
繳、追索時，已知悉連帶保證、簽發本票之事，據以質疑賴瑩聲
何以「隱忍」至九十一年離婚後始提出告訴云云。核與卷內資料
不符，並非依據卷內資料執為指摘。(二)、修正前刑事訴訟法第一
百八十六條第四款，關於「有第一百八十條第一項（指現為或曾
為被告之配偶等）情形而不拒絕證言者，不得令其具結」之規定
，係於九十二年一月十四日修正通過（九十二年二月六日公布）
之條文，始予刪除，並自九十二年九月一日施行。亦即在九十二
年八月三十一日以前，於訊問「現為或曾為被告之配偶」而不拒
絕證言者，不得令其具結，縱誤令其具結，亦不發生具結之效力
。查賴瑩聲與上訴人於八十四年二月二十四日結婚，至八十八年
一月五日離婚，有戶籍謄本之記載可查（見台灣板橋地方法院檢
察署九十一年度他字第一三○九號卷第二十八頁）。而本件係於
前揭修正條文於九十二年九月一日施行前之九十二年六月十六日
繫屬於第一審法院之案件，賴瑩聲於九十一年七月二十三日、同
年八月八日在檢察官偵查中為證述時，因其曾為上訴人（即被告
）之配偶，依當時有效之刑事訴訟法第一百八十六條第四款規定
，不得令其具結。此部分陳述之證據能力，依刑事訴訟法施行法
第七條之三規定，於修正刑事訴訟法施行後，其效力不受影響。
嗣上訴人於原審，雖曾聲請傳喚賴瑩聲到庭具結並行交互詰問，
但原審已傳喚無著，嗣經查證結果，賴瑩聲於九十二年四月一日
出境後，即未再入境，有入出境查詢資料在卷可考（見原審卷第
九十頁），因其滯留國外且所在不明，已無法傳喚。原審提示上
開入出境資料，並訊問「尚有證據請求調查？」時，上訴人及其
選任辯護人亦表示無意見，並稱「無」證據請求調查（見原審卷
第九十三頁、第一○五頁、第一一○頁）。上訴意旨猶指摘原審
不予傳喚，並駁回其傳喚賴瑩聲之聲請，有調查未盡之違法云云
，亦與卷內資料不符，並非適法之第三審上訴理由。另司法院釋
字第五八二號解釋之內容，參照其後之釋字第五九二號解釋意旨
，係以「個案事實認定涉及以共同被告之陳述，作為其他共同被
告論罪之證據者為限」，並不包括本件情形。上訴意旨引用前揭
第五八二號解釋，據為指摘，亦有誤解。至於其餘指摘事項，或
為枝節性之問題，或為單純事實之爭執，均非適法之第三審上訴
理由。上訴意旨，徒憑己見，就原判決已說明事項或屬原審採證
認事職權之適法行使，任意指摘為違法，顯與法律規定得為第三
審上訴理由之違法情形，不相適合。其上訴違背法律上之程式，
應予駁回。
據上論結，應依刑事訴訟法第三百九十五條前段，判決如主文。
中　　華　　民　　國　九十六　年　　五　　月　三十一　日
                      最高法院刑事第十庭
                          審判長法官  謝　俊　雄
                                法官  陳　世　雄
                                法官  魏　新　和
                                法官  吳　信　銘
                                法官  徐　文　亮
      本件正本證明與原本無異
                                      書  記  官
中　　華　　民　　國　九十六　年　　六　　月　　一　　日
                                                     G
